【裁判字號】    98,易,2231
【裁判日期】    980814
【裁判案由】    妨害名譽
【裁判全文】
臺灣臺中地方法院刑事判決              98年度易字第2231號
公  訴  人  臺灣臺中地方法院檢察署檢察官
被      告  乙○○
                      1A1.
上列被告因妨害名譽案件，經檢察官提起公訴（98年度偵字第13
421號），本院判決如下：
    主    文
乙○○公然侮辱人，處罰金新臺幣捌仟元，如易服勞役，以新臺
幣壹仟元折算壹日。
    犯罪事實
一、乙○○於民國於98年4月25日19時許，騎乘腳踏車沿臺中縣
    豐原市○○路○段263號「吉維尼社區」A棟中庭走道時，適
    丙○○與盧映蓉夫妻徒步行經該處，為乙○○騎乘上開腳踏
    車所驚嚇，丙○○當場質問乙○○不得在社區中庭騎乘腳踏
    車，雙方進而在前開不特定多數人得以共見共聞之中庭走道
    處引發口角，乙○○竟基於公然侮辱犯意，當場對丙○○辱
    罵「幹你娘」等語，足以貶損丙○○之名譽、尊嚴及社會評
    價，而公然侮辱丙○○。
二、案經丙○○訴由臺中縣警察局豐原分局報告臺灣臺中地方法
    院檢察署檢察官偵查起訴。
    理    由
一、證據能力之說明：按被告以外之人於審判外之陳述雖不符刑
    事訴訟法第159條之1至之4等4條之規定，而經當事人於審判
    程序同意作為證據，法院審酌該言詞陳述或書面陳述作成時
    之情況，認為適當者，亦得為證據；當事人、代理人或辯護
    人於法院調查證據時，知有刑事訴訟法第159條第1項不得為
    證據之情形，而未於言詞辯論終結前聲明異議者，視為有前
    項之同意，同法第159條之5定有明文。查被告乙○○對於證
    人丙○○、盧映蓉、甲○○於警詢或偵查中檢察官訊問時所
    為陳述或證述之證據能力，於本院審理中均不爭執其證據能
    力，亦均未於言詞辯論終結前聲明異議，視為於審判程序同
    意作為證據，且本院審酌該等言詞或書面陳述作成之情況並
    無不當，依前開說明，上開證人等前於警詢、偵查中檢察官
    訊問時之所為之陳述或證述，自得作為證據，合先敘明。
二、訊據被告乙○○固供承於上開時、地與告訴人丙○○發生口
    角爭執之事實，惟矢口否認涉有何公然侮辱犯行，辯稱：伊
    當時並未以三字經辱罵告訴人云云。經查：
  (一)上開事實，業據告訴人丙○○於警詢時指訴：伊於98年4月2
    5日19時許，在豐原市○○○路○段263號吉維尼社區○○○道
    遭被告辱罵三字經。當時伊與伊太太盧映蓉一起走路準備回
    家，當伊等走到豐原市○○○路○段263號吉維尼社區○○○
    道時，忽然被告騎腳踏車從走道右邊轉出來，差一點撞到盧
    映蓉，伊便訓斥被告一聲說：「中庭走道可以騎腳踏車嗎？
    」，當時便和被告發生口角，伊有請社區警衛過來問被告中
    庭可以騎腳踏車嗎？警衛回答：「不可以」，伊便向被告說
    ：「連警衛都說不可以，你還敢說你對」，雙方對話時被告
    對伊辱罵三字經說：「幹你娘不然你要怎樣」等語（見警卷
    第7、8頁），並於偵訊時指訴稱：當晚被告從A棟騎腳踏車
    來中庭，伊跟伊太太從中庭要走過去A棟，被告差點撞到伊
    太太，是在通往A棟的走道上，伊很生氣質問他「中庭可以
    騎腳踏車嗎」，被告回說「為何不可以」，伊就叫警衛過來
    ，並當著警衛面前問「中庭可以騎腳踏車嗎」，警衛說「不
    可以」，伊跟被告說警衛說不可以，被告在跟伊爭執之後就
    突然蹦出用台語講出「幹你娘，不然你想怎樣」，當時警衛
    在旁邊，伊太太也在旁邊，被告是在伊叫警衛來之後才罵三
    字經的等語綦詳（見偵查卷第6頁）。證人即告訴人之妻盧
    映蓉亦於警詢時證稱：伊於98年4月25日19時許，伊與告訴
    人一起走路準備回家，走到豐原市○○○路○段263號吉維
    尼社區○○○道時，忽然被告騎腳踏車從走到右邊轉出來，
    差一點撞到伊，伊想說算了就繼續走過去，後來告訴人便走
    過去罵被告說怎麼可以在中庭騎腳踏車，之後他們便發生口
    角，告訴人還過去請警衛過來問警衛「中庭走道可以騎腳踏
    車嗎」，警衛說「不可以」，告訴人與被告雙方對話中伊有
    聽到被告對告訴人辱罵三字經（幹你娘）。事情發生當時伊
    人就站在旁邊，伊有聽到被告對告訴人辱罵三字經幹你娘等
    語（見警卷第10頁），及於偵訊時結證稱：4月25日晚上7、
    8點左右，伊有跟告訴人在住處中庭通往A棟的走道上，跟被
    告為了違規騎車的事情發生口角。被告當場有對告訴人辱罵
    三字經，當時下雨伊跟告訴人從通道走回A棟，被告從A棟騎
    車出來差點撞到伊，告訴人把被告叫住，然後質問被告這樣
    就要走了，兩人就開始起口角爭執，中間告訴人有問他這裡
    可以騎腳踏車嗎，被告說可以，他們有稍微往前走叫警衛過
    來，告訴人問警衛「這裡可以騎腳踏車嗎」，警衛說「不行
    」，他們又開始爭執，這時警衛有走過去一點，離他們兩位
    沒有很遠，伊沒有很注意警衛，後來被告就罵告訴人三字經
    ，伊只有聽到三字經，因為那句很明顯，他們吵的蠻大聲的
    等語（見偵卷第7頁）。證人盧映蓉就被告與告訴人間之爭
    執情節、過程及對話內容之證述，核與告訴人指訴情節大致
    相符，足認被告與告訴人間確因被告於中庭走道騎乘腳踏車
    差點撞到盧映蓉一事引起爭執，告訴人並質問被告中庭走道
    是否可以騎腳踏車。至卷附之錄音譯文及錄音光碟片，係事
    後雙方於警衛室之交談過程，業據告訴人自承在卷（見警卷
    第8頁、偵查卷第9頁），並非其上開指訴事發過程當時之錄
    音內容，尚難逕援為不利被告認定之直接證據。
  (二)證人即社區警衛甲○○於警詢時證稱：98年4月25日19時，
    在豐原市○○○路○段263號吉維尼中庭走廊，告訴人聲稱其
    遭被告辱罵三字經時伊沒有在場，沒有聽到。伊當時人正在
    值班台，忽然聽到有人大聲爭吵的聲音，便在找是何人在爭
    吵，循著聲音發現是在社區○○○道告訴人與被告爭吵，伊
    便走過去在走道入口聽他們到底為何事爭吵，告訴人看到伊
    便問說：「社區走道可以騎腳踏車嗎？」，伊回答「不可以
    」。被告說他可以向告訴人的太太道歉，但不願向告訴人道
    歉，之後他們繼續爭吵，後來伊才知道是因為被告在社區○
    道騎腳踏車差一點撞到告訴人的太太而發生爭吵，之後被告
    便牽著腳踏車往社區內走去，伊想說沒事了，伊便回去社區
    中庭值班台繼續值班，事情發生當時伊正在社區中庭值班台
    值班，過程中沒有聽到被告有對告訴人辱罵三字經幹你娘等
    語（見警卷第11、12頁），及於偵訊時結證稱：4月25日晚
    間7、8點時，告訴人跟被告有在社區○○○○道的地方發生
    口角爭執。伊聽到有吼叫的聲音，出來查看，就發現他們倆
    人，伊距離他們大概2、3公尺，告訴人開口問伊這裡是否可
    以騎腳踏車，伊說不行，伊回答完後站在原地，他們兩人繼
    續爭吵，告訴人又再問伊一次同樣的話，伊一樣回答同樣的
    話，伊有聽到被告說「我腳踏車差一點撞到你太太，應該道
    歉也是跟你太太道歉，不是跟你道歉」，再來被告腳踏車轉
    回頭往A棟回去，接下來伊就走開了，後面就不知道了。（
    檢察官問：根據告訴人的說法，在你回答他中庭不能騎腳踏
    車之後一下子被告就用台語出言辱罵他「幹你娘，不然你想
    怎樣？」）伊只聽到台語「是怎樣、是怎樣」等語（見偵卷
    第7頁），又於本院審理中結證稱：98年4月25日19時許，被
    告與告訴人夫妻因爭執不得在中庭騎腳踏車，進而引發口角
    等情事，伊有看到，伊是社區的管理員，當時聽到一聲很大
    的吼聲，後來才發現是在中庭那邊發生的，伊就走過去看，
    看到被告背對著伊，牽著腳踏車，告訴人連續問伊兩次說這
    裡可不可以騎腳踏車，伊跟他說不行，後來伊看到被告掉頭
    就走，有進去大樓，在此之前被告有說如果他要道歉，是要
    跟告訴人的太太道歉，不是跟告訴人道歉。在伊走過去看之
    前，雙方在中庭有爭執過了。從他們一開始發生爭執到結束
    ，伊並非全程在場。伊在場時，沒有聽到有人說三字經的話
    。伊離開現場時，雙方的爭執已經結束，伊看到雙方都已經
    走回到A棟時才離開等語（見本院卷第21頁）。是依證人甲○○所證上情，其並未全程在場，在場時雖未聽聞被告有何
    辱罵告訴人三字經之情事，然雙方係因被告騎腳踏車差點撞
    倒告訴人妻子而發生爭執，且證人甲○○確實有在告訴人與
    被告雙方爭執過程中，明確答覆告訴人稱不可以在中庭走道
    騎腳踏車，並聽聞被告以台語稱「是怎樣、是怎樣」等情，
    對於被告與告訴人間當下爭執之事及對話要旨，與前揭告訴
    人指訴及證人盧映蓉證述情節亦大致相符。而證人甲○○既
    未全程在場，則其證稱在場並未聽聞被告口出穢言一節，即
    難援為有利被告之認定依據。
  (三)被告於警詢時亦供稱：98年4月25日19時許，在臺中縣豐原
    市○○○○段路263號吉維尼大廈中庭內，當時伊牽腳踏車下
    樓欲出門騎車，但是下樓時發現下雨，所以就騎上腳踏車快
    速通過中庭，那時有一對男女在伊對向也跑步通過中庭，當
    伊騎到接近警衛室時，其中的那名男子就對伊大聲吆喝說：
    「你不知道中庭不能騎車嗎？」，然後伊就回應他說：「阿
    怎樣？」，雙方就一直在爭執騎腳踏車的事情，他的情緒很
    激動，伊跟他說請他不要這麼激動，他說伊差點撞到他老婆
    ，伊說不是故意的也願意跟他老婆道歉，後來跟他老婆道歉
    後伊就要走了，但他一直叫伊跟他道歉，伊就說為什麼要跟
    他道歉，然後伊就騎腳踏車去買東西了等語（見警卷第5頁
    ），並於院審理中供稱：伊在98年4月25日晚上7點左右，騎
    乘腳踏車沿臺中縣豐原市○○路○段263號「吉維尼社區」A
    棟往B棟中庭走道時，遇到告訴人夫妻跑步行經該處，因為
    當時有下毛毛雨，他們要趕快跑回去大樓A棟住處。伊快到
    警衛室時，就下車要把腳踏車牽出去，因為伊要出去買東西
    ，告訴人就回頭大聲對伊說「你知不知道這裡不可以騎腳踏
    車」，伊覺得告訴人很大聲，伊就回話說「那怎麼樣」，雙
    方就有不高興，告訴人就衝過來再跟伊講一次說「那你不知
    道中庭不可以騎腳踏車嗎？」，伊就回話說「我不知道」，
    之後雙方又起爭執，互相大聲講話，告訴人就說因為伊騎腳
    踏車差點撞到他老婆，有嚇到他們，伊就說「如果有嚇到你
    太太，我就跟她說對不起」，伊就跑去跟告訴人太太說對不
    起，但伊拒絕跟告訴人道歉，之後告訴人還是要求伊跟他道
    歉，伊不理會，就離開出去買東西等語（見本院卷第19頁反
    面），是被告對於其與告訴人爭執起因及對話要旨之供述，
    與告訴人、證人盧映蓉、甲○○之上開指證述內容亦大致相
    符，被告對於告訴人之質問，確有於爭執過程中回稱「怎麼
    樣」等語，並表示只願對告訴人妻子道歉，拒絕對告訴人道
    歉，爭執益烈，顯見告訴人及證人盧映蓉上開指證情節並非
    子虛。而證人盧映蓉於上開時地並未如告訴人般與被告針鋒
    相對，被告亦供稱當場有向證人盧映蓉道歉，且同為大樓住
    戶，鎮日為鄰，於本案前，亦無何怨隙，證人盧映蓉應無故
    為構詞誣陷、虛偽陳述之必要。況被告以較為強硬之口語回
    應告訴人之質問、並拒絕對告訴人道歉，被告與告訴人雙方
    於斯時，對於上開爭端各持己見不願退讓，雙方情緒對峙，
    被告因而一時心生不滿、或為壯其聲勢不甘示弱而有對告訴
    人口出穢言之相當動機，是認被告於雙方爭執當下對告訴人
    脫口而出「幹你娘」等語，應堪認定。
  (四)按刑法上之公然侮辱罪，祇須侮辱行為足使不特定人或多數
    人，得以共見共聞即行成立，不以侮辱時被害人在場聞見為
    要件。（司法院30年院字第2179號解釋參照），故只要在事
    實上有此多數人得共見共聞之狀況，即足認為已達到公然之
    程度。次按，「侮辱」係以使人難堪為目的，以言語、文字
    、圖畫或動作，表示不屑輕蔑或攻擊之意思，足以對於個人
    在社會上所保持之人格及地位，達貶損其評價之程度而言。
    經查，被告以言詞辱罵告訴人「幹你娘」等語，依社會一般
    具有健全通念之人所為之認知，足以貶損評價及傷及人性尊
    嚴，屬輕蔑使人難堪之詞，容係侮辱之言語殆無疑義。又上
    開辱罵言詞之地點為社區○○○道，被告供承：伊所行經中
    庭走道是大家都可以走的等語（見本院卷第20頁），而為不
    特定之多數人例如住戶或訪客等不特定人得以共見共聞之公
    共場所，亦堪認定。
  (五)第查，司法院大法官會議釋字第509號解釋認為：「言論自
    由為人民之基本權利，憲法第11條有明文保障，國家應給予
    最大限度之維護，俾其實現自我、溝通意見、追求真理及監
    督各種政治或社會活動之功能得以發揮。惟為兼顧對個人名
    譽、隱私及公共利益之保護，法律尚非不得對言論自由依其
    傳播方式為合理之限制。」，故而刑法設有妨害名譽罪章保
    護被害人之名譽，惟亦定有阻卻違法之規定，藉以調和公益
    與被害人之權利，近年實務並採所謂之真實惡意原則以為判
    斷，亦即在考量受評論者之身分、地位、與公益相關程度、
    所評論內容之真偽或依據，評論者之用意等情，以在面臨上
    開權利衝突時求得最大之利益，然其所保障者，仍以善意且
    適當之言論為限。茲查，上開辱罵言詞之內容觀之，並未具
    體地敘述被告與告訴人間爭議之事實經過，而僅是其主觀、
    情緒性的言詞，並不帶有任何公益色彩；又前揭言詞既無具
    體事實之描述，即無所謂事實真偽之問題，而與真實惡意原
    則適用之基礎不同，且亦無從使聽聞該言詞內容之不特定多
    數人得以藉由事實之描述，各自形成主觀之價值判斷，自仍
    足以貶抑告訴人尊嚴及名譽；況該言詞之內容，以公然侮辱
    之方式為之，亦無阻卻違法之可言。
  (六)綜上，被告前揭所辯，均不足採。本件事證明確，被告犯行
    堪以認定，應予以依法論科。
三、按公然侮辱乃指對被害人抽象的予以謾罵，使人難堪之行為
    ，而誹謗除有散佈於眾之意圖外，尚須指摘或傳述足以毀損
    他人名譽之具體事實為必要。本件被告如犯罪事實欄所指之
    犯行，僅係抽象地謾罵，並未具體指摘其情節，仍應屬公然
    侮辱範疇。故核被告所為，係犯刑法第309條第1項之公然侮
    辱罪。爰審酌被告僅因上開細故與告訴人發生爭執，告訴人
    所質問之事復涉及社區走道往來安全之事，本應慎行，被告
    竟不思以理性溝通之方式回應其與告訴人間之爭議，且未能
    顧及告訴人內心難堪與不快之感受，僅因此細故率爾以前揭
    言詞辱罵告訴人，於事無補，復因而貶損告訴人之尊嚴、名
    譽，惟念及被告查無前科之素行尚佳，有臺灣高等法院被告
    前案紀錄表附卷可稽，年紀尚輕，法治觀念稍嫌淡薄，因一
    時情緒不滿致生此言，未再衍生其他衝突，本案侮辱之犯罪
    手段情節非重，於本院審理中表示願與告訴人和解之積極意
    願，然未獲告訴人到庭（本院審理期日及調解期日）表示諒
    解，其犯後供承部分事實、否認犯行之犯後態度難謂良好，
    智識程度一般等一切情狀，量處如主文所示之刑，並諭知易
    服勞役之折算標準。
據上論斷，應依刑事訴訟法第284條之1、第299條第1項前段，刑
法第309條第1項、第42條第3項，刑法施行法第1條之1第1項、第
2項前段，判決如主文。
本案經檢察官丁○○到庭執行職務
中    華    民    國    98    年    8     月    14    日
                  臺灣臺中地方法院刑事第十五庭
                      法  官  吳崇道
上正本證明與原本無異。
如不服本判決，應於收受送達後10日內向本院提出上訴書狀（應
敘述具體理由並附繕本）。
上訴書狀如未敘述理由，應於上訴期間屆滿後20日內補提理由書
於本院。
                      書記官  黃舜民
中    華    民    國    98    年    8     月    14    日
附錄論罪科刑法條
刑法第309條
公然侮辱人者，處拘役或3百元以下罰金。
以強暴犯前項之罪者，處1年以下有期徒刑、拘役或5百元以下罰
金。


司法院資訊處製作；財團法人民間司法改革基金會備份。
